臺灣高雄地方法院民事判決　　　　　　　93年度保險字第29號
原　　　告　富邦產物保險股份有限公司
法定代理人　己○○
訴訟代理人　乙○○
被　　　告　丙○○
訴訟代理人　郭國益律師
當事人間請求損害賠償事件，本院於民國94年5月6日言詞辯論終
結，判決如下：
    主      文
被告應給付原告新臺幣參拾玖萬陸仟玖佰參拾捌元，及自民國93
年3月2日起至清償日止，按週年利率5%計算之利息。
訴訟費用由被告負擔10分之3 ，餘由原告負擔。
本判決原告勝訴部分，於以新臺幣壹拾參萬參仟元供擔保後得假
執行；但被告如以新臺幣參拾玖萬陸仟玖佰參拾捌元為原告供擔
保後，得免為假執行。
原告其餘假執行之聲請駁回。
    事實及理由
一、原告主張：被告於民國92年12月3日下午5時許，無照騎乘向
    原告公司投保強制機車責任保險（以下簡稱系爭強制險）、
    車牌號碼為YE—9577號之自有汽車，沿高雄縣旗山鎮○○○
    路○道臺21線由北往南行駛，於途經旗南三路33號前時，不
    慎撞擊適在同一地點、正由東向西行走穿越旗南三路之莊坤
    得，致莊坤得因頭部外傷併腦挫傷、硬腦膜出血，而告傷重
    不治死亡（以下簡稱系爭車禍事故），原告公司獲悉後即以
    事故加害人即被告強制責任險保險人之身分，給付新臺幣（
    下同）141 萬3094元保險金予莊坤得之父母即丁○○與戊○
    ○○2 人，並經受領。惟被告乃係無照騎車，依法本須負起
    系爭車禍事故之最終賠償責任，而應於原告公司給付保險金
    後，立即將如數金額返還原告公司，詎被告迭經催討迄未償
    付分文，原告公司不得已方提起本訴，請求依法判決：被告
    應給付原告141 萬3094元，及自起訴狀繕本送達翌日起至清
    償日止，按週年利率5%計算之利息。
二、被告則以：被告固曾於前揭時點，無照騎乘向原告公司投有
    強制險之自有機車行經前揭處所，而與莊坤得發生碰撞，致
    莊坤得傷重死亡，且莊坤得之父母丁○○與戊○○○2 人並
    因而獲有原告公司所支付之141 萬3094元保險金。惟(一)系爭
    車禍事故，乃係莊坤得突自被告之右（西）側出現，並自側
    面猛然撞擊被告所騎乘之機車所導致，莊坤得既故意以自己
    之危險行為招致死亡結果，則依強制汽（機）車責任保險法
    之相關規定，原告公司本無理賠保險金之義務，自更無代位
    而向被告求償之理；再者，縱認原告公司之理賠並無錯誤，
    因被告對於系爭車禍之發生欠缺過失而本無任何賠償責任，
    或僅有極少部分之過失，自不另因曾投有系爭強制險，即致
    賠償責任無端加重至141 萬餘元之鉅。(二)末原告公司明知被
    告無駕駛執照，猶然容許被告投保，致不知代位求償規定之
    被告，雖依約繳納保費，卻不得享有任何投保實益，反之，
    原告公司則徒享收取保費利益，而毋庸承擔任何理賠風險，
    顯然欠缺公平，從而依誠信原則，也應由原告公司自行承擔
    本件理賠損失，而不應允其代位向被告求償等語置辯。求為
    判決：駁回原告之訴。
三、原告主張被告於92年12月3日下午5時許，無照騎乘機車沿高
    雄縣旗山鎮○○○路○道臺21線由北往南行駛，並於途經旗
    南三路33號前時，與適在同一地點、正由東向西行走穿越旗
    南三路之莊坤得發生碰撞，莊坤得並因而傷重不治死亡；及
    原告公司於系爭車禍事故發生後，業以被告強制險保險人之
    身分，給付141 萬3094元保險金予莊坤得之父母丁○○與戊
    ○○○2 人，並經受領等情，業據提出與所述相符之臺灣高
    雄地方法院檢察署相驗屍體證明書（第7 頁）、診斷證明書
    （第8 頁）、請求給付申請書（第10頁）、保險理賠電匯同
    意書（第15頁）等件為證，且有道路交通事故現場圖暨調查
    報告表等件附卷可按（高雄縣警察局旗山分局旗警分刑移字
    第23號刑案偵查卷宗，以下簡稱警卷，第19至24頁），另被
    告對此亦不爭執，自堪信為真實。惟被告另以前揭情辭置辯
    ，是以本件之爭點依序乃在於：
(一)系爭車禍事故是否係死者莊坤得故意招致者？又被告對於系
    爭車禍事故之發生，是否具有過失？
(二)原告公司可轉而向被告求償之數額，亦即被告對於系爭車禍
    事故最終應負賠償責任之具體數額為何？
(三)原告公司轉而向被告求償，是否違悖誠信原則而顯然欠缺公
    平？
四、關於系爭車禍事故是否係死者莊坤得故意招致及被告是否具
    有過失等方面：
(一)被告抗辯系爭車禍事故，乃係莊坤得故意猛然自被告之右（
    西）側撞擊所騎乘機車之右側，致被告連人代車向左側翻覆
    云云，固據提出自行拍攝之照片2 紙（第51頁），另並聲請
    傳訊證人甲○○為證，惟被告所提機車左側車身受損呈現狀
    態之照片2 紙，乃係被告事後製作提出者，且又核與警方於
    事發後所立即製作之車損照片顯示，被告所騎承之機車車損
    位置係在右前擋泥板及大燈燈殼下緣2 處，迥然相歧，本無
    從採信；至證人甲○○所證述：我曾聽說過死者莊坤得會在
    路旁追逐行經之機車，並把騎士推倒，但尚未親眼見過等語
    （第65頁）縱屬實，也不足為系爭車禍事故確係死者莊坤得
    故意招致之認定至明。
(二)系爭車禍事故發生後，被告所騎承之機車在右前擋泥板及大
    燈燈殼下緣2 處，有明顯之損壞，其餘部分沒有顯著之毀損
    情形，業據事發後即到現場照相蒐證之警員王國華於本院93
    年度交易字第175 號刑事案件審理中到庭證述屬實，並有其
    所拍攝之車損照片2 紙附卷足稽（警卷第26頁）；佐諸卷附
    交通事故現場圖所示（警卷第19頁）：該機車在事故現場留
    有4.2 公尺長之刮地痕，及被告於事發前之行向為由北向南
    行使等情，已堪認該機車在與被告發生碰撞後，應係右側車
    身向西倒落而與地面發生摩擦，證人丁○○、劉金瑞於相關
    刑案進行中於所為相歧異之證述，核與實際車損情況所示不
    符，無由採取；末再衡以駕駛者一般在遭遇已停煞不及之狀
    況時，為避免碰撞，往往會即向反方向進行閃避等常情，則
    莊坤得於事故發生時之行向，乃係由東向西行，是以被告見
    狀即向右（西）側閃避，唯猶然無法避免碰撞之發生，被告
    遂因而連人帶車順勢向右（西）側倒落，應至堪認定。
(三)按在駕駛車輛之過程中，本應隨時注意車前狀況，並立即採
    取必要之減速、閃避或停煞措施，且系爭事禍事故發生之時
    ，並未存有何不能注意之情事，被告卻疏於注意而猛然撞擊
    適橫越馬路之莊坤得，則被告對於系爭車禍事故之發生，自
    有過失；惟莊坤得在交叉路口之內橫越道路，而非擇一般斑
    馬線設置之路口附近位置，已有未當，且又係在未事先注意
    左右來車之情況下貿然為之，則其對於系爭車禍事故之發生
    ，自亦具有過失；本院審酌兩者各自之過失情節，認應被告
    、莊坤得應負擔責任之比例，應各為25%、75%。
(四)綜上，被告對於系爭車禍之發生既然具有過失，則其對於間
    接被害人及死者莊坤得之父母丁○○等人，自負有賠償責任
    ，原告公司以強制責任險保險人之身分為被告進行之理賠，
    並無錯誤可言；原告公司以被告係無照騎車為由，進而依據
    強制汽車責任保險法第29條第1項第5款之規定，代位而向被
    告求償，也係屬有據。
五、關於被告應負賠償責任之具體數額方面：
    原告公司因系爭車禍事故，而已支付141 萬3094元之保險金
    予丁○○等人乙節，固業經認定如前，惟強制汽（機）車責
    任險之制度目的，乃在使汽車交通事故所致體傷、殘廢或死
    亡之受害人，迅速獲得基本保障，而並未同時寓有加重加害
    人賠償責任之意（強制汽車責任保險法第1 條參照），是以
    縱加害人有無照騎車等情節，致使保險人得於給付保險金後
    代為加害人求償，則保險人可得求償之範圍，仍應受加害人
    本應負擔損害賠償金額之限制，否則即屬逾越制度目的之不
    當擴張加害人損害賠償責任，且另將致生投保後之（遭受保
    險公司求償）責任，反較未投保前之（遭受害人直接索賠）
    責任為重之不公平現象，再參以94年2月5日修正之現行強制
    汽車責任保險法第29條第1 項，也已明文採取「代位說」之
    修法意旨，則本件原告公司可向被告求償之金額，自應僅以
    被告因系爭車禍事故，所應負擔之損害賠償金額為限；又代
    位求償乃係為健全強制汽（機）車責任保險制度所由設（詳
    後述），是以無照騎車等代位求償要件，雖與最後之損害結
    果間未必存有因果關係，應也不影響原告代位求償權之行使
    ，均合先敘明。以下茲分就被告所造成之損害總額，及扣除
    死者莊坤得之與有過失後，被告實際應負賠償責任之具體數
    額兩項進行討論：
(一)被告所造成之損害總額
  (1)系爭車禍事故發生後，莊坤得之親屬為之支出2500元之醫療
    費、26萬5250元之殯葬費，合計為26萬7750元，有各該收據
    等件附卷可資佐據（本院93年度交附民字第73號刑事卷宗，
    第6 至10頁），且為兩造所不爭執，自堪以採信。
  (2)死者莊坤得之父母丁○○與戊○○○2 人，因系爭車禍事故
    而一共向被告請求200 萬元之慰撫金，惟本院審酌丁○○於
    事故發生時為60歲，擔任司機工作，名下有值約280 萬餘元
    之房地及2 輛汽車；另戊○○○於事故發生時為55歲，擔任
    家管，名下無何財產；至被告則為57歲，無工作，92年度有
    13萬餘元之利息收入，名下另有16萬餘元之土地乙筆；及衡
    以莊坤得生前未婚，而始終與父母共同居住等一切情狀，認
    丁○○與戊○○○2 人所得請求之慰撫金數額，應各酌減為
    66萬元，始為妥適，則被告所應賠償之慰撫金總額，合計應
    為132 萬元。
  (3)綜上，被告於系爭車禍事故中，所造成之損害，有26萬7750
    元之醫療、殯葬費，132萬元之慰撫金，合計應為158萬7750
    元。
(二)死者莊坤得對於系爭車禍事故之發生，具有75% 之與有過失
    ，業已認定如前，則依公平原則，丁○○與戊○○○等人依
    間接被害人向被告請求損害賠償時，也應自行承擔直接被害
    人之與有過失責任（最高法院73年台再字第182 號判例意旨
    參照），被告僅餘25% ，亦即39萬6937元之賠償責任，揆諸
    首接說明，原告公司可得向被告求償之金額，也僅餘前揭數
    額。
(三)末被告於丁○○等人受領系爭強制險給付後，曾以除強制險
    保險金外、再行支付17萬元之方案，與丁○○達成調解乙情
    ，業據本院調取本院94年度移調字第12號民事卷宗核閱屬實
    則依強制汽車責任保險法第31條規定之意旨，原告公司、被
    告均不得再向丁○○等人索回業已支付之款項，況丁○○等
    人既因系爭車禍事故確實受有158 萬7750元之損害，則其先
    後自原告公司、被告所各受領之141 萬3094元、17萬元賠（
    補）償金額，合計而為158 萬3094元，也非屬無據；又前揭
    調解既未經保險人即原告公司之同意，則原告公司自不受拘
    束（強制汽車責任保險法第30條參照），而猶得代位向被告
    求償39萬6937元之金額，均併予指明。
六、關於原告公司代位向被告求償，是否違悖誠信原則方面：
    被告固另以原告公司容任無駕駛執照之被告投保於先，卻在
    理賠後進而代位向被告求償，而根本未實際承擔任何風險，
    僅徒享收取保費之利益，已悖於誠信原則等語置辯。惟按：
  (1)強制汽（機）車責任保險人不得拒絕承保，且其於承保前所
    應審核之項目，並不及於汽（機）車所有人是否具有合格之
    駕駛執照等項，已分別為強制汽車責任保險法第18條第1 項
    、第17條所定明，是以原告公司對於無駕駛執照之被告本負
    有強制締約義務，其依法應允被告投保，並無何違誤可言。
  (2)再者，強制汽（機）車責任保險本質為一社會保險，而非商
    業保險，縱所收取之保費與代位求償之數額加總，在支應各
    項理賠、費用後猶有餘裕，也應充為調降保費之準備金，而
    不得收回作保險公司之收益處理（強制汽車責任保險法第47
    條第2 項參照），是以原告公司於理賠後代位向被告所為之
    求償，毋寧係充實調降保費準備金、健全強制汽（機）車責
    任保險制度所必要，而本也不生原告公司徒享保費利益之問
    題。
  (3)綜上，堪認被告空言所為原告公司求償行為悖於誠信原則之
    抗辯，並無足採至明。
七、綜上所述，導致莊坤得死亡之系爭車禍事故，確係被告之過
    失行為所造成者，從而原告公司以被告強制責任險保險人之
    身分，給付莊坤得父母即丁○○、戊○○○2人141萬3094元
    ，並無錯誤，原告公司於理賠後，代位對駕車之被告行使求
    償權，於法係屬有據，也不生違背誠信原則之問題，惟原告
    公司所得請求之範圍，應以被告本應負擔之損害賠償金額即
    39萬6937元為限。是以本件原告請求之金額，在39萬6937元
    ，及自起訴狀繕本送達翌日即93年3月2日起至清償日止，按
    週年利率5%計算利息之範圍內，屬有理由，應予准許；原告
    逾此部分之請求，屬無理由，應予駁回。
八、本件原告勝訴部分，兩造陳明願供擔保，請准為假執行或免
    於假執行之宣告，核均合於法律所定，爰分別酌定相當之擔
    保金額，予以准許；至原告其餘假執行之聲請，因訴遭駁回
    而失所依附，自應併予駁回。
九、據上論結，本件原告之訴一部為有理由，一部為無理由，依
    民事訴訟法第79條、第390條第2項、第392條第2項，判決如
    主文。
中　　華　　民　　國　　94　　年　　6 　　月　　3 　　日
                  民事鳳山分庭
                      審判長法　官　王伯文
                            法　官　李代昌
                            法　官　莊珮吟
正本係照原本作成。
如不服本判決，應於送達後20日內，向本院提出上訴狀並表明上
訴理由，如於本判決宣示後送達前提起上訴者，應於判決送達後
10日內補提上訴理由書（須附繕本）。
中　　華　　民　　國　　94　　年　　6 　　月　　3 　　日
                            書記官　吳建德
